臺灣臺中地方法院民事判決　九十四年度訴字第五四六號
　　原　　　告　合作金庫銀行股份有限公司
　　法定代理人　己○○
　　訴訟代理人　乙○○
　　被　　　告　財政部台灣省中區國稅
　　法定代理人　戊○○
　　訴訟代理人　甲○○
　　被　　　告　中國信託商業銀行股份有限公司
　　法定代理人　丁○○
　　訴訟代理人　丙○○
右當事人間分配表異議之訴事件，經本院於中華民國九十四年五月十九日言詞辯論終
結，判決如下：
    主      文
本院九十三年度執字第二六三二二號返還借款強制執行事件，就未辦理建物所有權第
一次登記之第一０三一暫編建號建物，拍賣所得價金新台幣伍佰參拾肆萬元，於民國
九十四年一月二十日所製作完成之分配表，其中表二編號四至五、十一依序分配予被
告財政部台灣省中區國稅局大屯稽徵所、中國信託商業銀行股份有限公司之金額，應
剔除更正為零元；該剔除更正部分共參佰柒拾參萬壹仟陸佰貳拾肆元，改列由原告依
第三次序優先受償。
訴訟費用由被告財政部台灣省中區國稅局負擔百分之七十三，餘由被告中國信託商業
銀行股份有限公司負擔。
    事實及理由
壹、原告起訴主張：一、原告於民國（下同）九十三年六月四日，持本院九十三年度
    拍字第四三八號民事拍賣抵押物確定裁定為執行名義，向本院民事執行處聲請拍
    賣訴外人即債務人總福汽車股份有限公司（以下簡稱為總福公司）所有坐落台中
    縣大里市○○段第一四八五、一四八六地號土地，及坐落其上之建號九一六號、
    門牌號碼為台中縣大里市○○路○段一號之建物，原告並為前開執行標的物之第
    一順位抵押權人，至被告中國信託商業銀行股份有限公司（以下簡稱為中國信託
    銀行）則為第二順位抵押權人，而被告財政部台灣省中區國稅局（亦即財政部台
    灣省中區國稅局大屯稽徵所，以下簡稱為中區國稅局）則對總福公司有中央稅債
    權新台幣（下同）二百七十一萬九千二百一十八元。嗣經本院民事執行處以九十
    三年度執字第二六三二二號返還借款強制執行事件，將前開開抵押物併同未辦理
    建物所有權第一次登記之增建物（暫編建號為第一０三一號）查封拍賣。而前開
    增建物於九十三年十二月十六日經公開拍賣所得價金為五百三十四萬元。二、前
    開增建物為前開分配表中主建物（即前開建號九一六號建物）之附屬建物或從物
    ，而為前開抵押權效力所及。詎本院民事執行處於九十四年一月二十日製作如附
    件所示分配表時，僅將原告列為普通債權人，未將原告列為第一順位抵押權人而
    優先於被告之前開債權受償前開增建物拍賣所得價金，致原告權益受損，減少分
    配三百七十三萬一千六百二十四元，原告於法定期間內聲明異議，然被告有反對
    意見，爰依強制執行法第四十一條之規定，提起本件分配表異議之訴等語。並聲
    明：求為判決如主文所示。
貳、被告則均以：一、抵押權非經登記不生效力，以建物供擔保而設定抵押權，其後
    再增建之建物，無論是否有獨立交易價值，或是否為獨立物，均應以抵押權登記
    之面積與範圍為準。系爭增建物並非系爭抵押權之效力所及，系爭增建物旁所設
    圍牆外設有道路，故系爭增建物並非無獨立之通道，原告之請求，自無理由等語
    ，資為抗辯。並均聲明：（一）駁回原告之訴。（二）訴訟費用由原告負擔。
參、兩造不爭之事實
一、原告於九十三年六月四日，持本院九十三年度拍字第四三八號民事拍賣抵押物確
    定裁定為執行名義（所擔保債權金額為本金一億零二百二十萬六千七百四十六元
    及其利息、遲延利息、違約金），向本院民事執行處聲請拍賣訴外人即債務人總
    福公司所有坐落台中縣大里市○○段第一四八五、一四八六地號土地，及坐落其
    上之建號九一六號、門牌號碼為台中縣大里市○○路○段一號之建物，原告並為
    前開執行標的物之第一順位抵押權人，至被告中國信託銀行則為第二順位抵押權
    人，而被告中區國稅局（大屯稽徵所）則對總福公司有中央稅債權二百七十一萬
    九千二百一十八元。
二、嗣經本院民事執行處以九十三年度執字第二六三二二號返還借款強制執行事件，
    將前開抵押物併同未辦理建物所有權第一次登記之增建物（暫編建號為第一０三
    一號）查封拍賣。而前開增建物於九十三年十二月十六日經公開拍賣所得價金為
    五百三十四萬元。
三、本院民事執行處於九十四年一月二十日製作系爭分配表時，於分配表二部分僅將
    原告列為普通債權人，亦即次序編號六至十，未將原告列為第一順位抵押權人而
    優先於被告之前開債權受償前開增建物拍賣所得價金。該分配表二將被告中區國
    稅局之債權一百萬七千七百八十九元、一百七十一萬一千四百二十九元，列為次
    序編號４、５之次優債權，而得全數受償亦即其分配額依序為一百萬七千七百八
    十九元、一百七十一萬一千四百二十九元合計二百七十一萬九千二百一十八元；
    被告中國信託銀行之債權三千四百九十三萬七千零三元則列為次序編號１１之普
    通債權，而得受償一百零一萬二千四百零六元。前開分配表並定於九十四年二月
    十六日在本院民事執行處實行分配，兩均於九十四年一月二十六日收受前開分配
    表及分配通知。
四、原告於九十四年一月二十八日，以前開系爭增建物為其抵押權效力所及，其應優
    先於被告分配前開拍賣所得為由，具狀向本院民事執行處對前開分配表二聲明異
    議。嗣經本院民事執行處於九十四年二月二日發函檢送前開聲明異議狀與被告，
    而經被告財政部台灣省中區國稅大屯稽徵所於九十四年二月五日，以中區國稅大
    屯四字第０九四０００四０七七號函為反對之陳述（本院於九十四年二月十四日
    收文），被告中國信託銀行於九十四年二月十六日在本院民事執行處實行分配時
    ，亦表示不同意變更前開分配表，亦即對原告前開聲明異議為反對之陳述。
五、原告遂於九十四年二月二十五日之前開分配期日起十日內向本院提起本件分配表
    異議之訴，並具狀向本院民事執行處為前開起訴之證明，且前開異議尚未終結。
六、財政部臺灣省中區國稅局大屯稽徵所並無獨立預算，為財政部臺灣省中區國稅局
    之內部單位，對外訴訟均以財政部臺灣省中區國稅局之名義為之。
肆、得心證之理由
一、查前開兩造不爭之事實，既為兩造所不爭，並有原告所提出之本院民事執行處強
    制執行金額計算書分配表、他項權利證明書、抵押權設定契約書、民事聲明異議
    狀、本院民事執行處通知可證，另經本院調取本院九十三年度執字第二六三二二
    號、九十三年度執字第四三九０六號、九十三年度執字第四六五七九號返還借款
    民事執行卷宗，核閱無誤，自堪信為真實。
二、按參與分配之債權人，除依法優先受償者外，應按其債權數額平均分配，強制執
    行法第三十八條定有明文。至執行所得不足清償多數之優先受償債權時，其優先
    次序如何，自應依法律規定定之，如法律未規定者，則依優先受償債權之性質定
    之。而稅捐之徵收優先於普通債權，稅捐稽徵法第六條第一項固著有明文，但並
    不優先於其他擔保物權；亦即抵押權應優先於稅捐（拍賣系爭不動產之土地增值
    稅除外），而稅捐則優先於普通債權，而同為抵押權之優先債權，其受償次序則
    依其設定順序定之。次按債權人或債務人對於分配表所載各債權人之債權或分配
    金額有不同意者，應於分配期日一日前，向執行法院提出書狀，聲明異議；異議
    未終結者，為異議之債權人或債務人，得向執行法院對為反對陳述之債權人或債
    務人提起分配表異議之訴，強制執行法第第三十九條第一項、四十一條第一項前
    段分別定有明文。則本件應審究者，厥為原告提起本件分配表異議之訴，有無理
    由？兩造前開得受分配金額有無錯誤，而應予更正或剔除？亦即，系爭增建物（
    暫編建號為第一０三一號）是否為系爭分配表中主建物（即前開建號九一六號建
    物）之成分或從物或附屬建物，而為前開抵押權效力所及，致原告得優先於被告
    前開稅捐債權、第二順序抵押債權而受分配？
（一）按建築物設定抵押後，抵押權人於原建築物再行擴建或增建之建物，如不具獨
      立性，而與原建築物構成一體，已為原建築物之一部分，或為原建築物之附屬
      物時，應為原抵押權效力所及（最高法院八十四年度台上字第二三三四4號判
      決參照）。次按所有人於原有建築物之外另行增建者，如增建部分與原有建築
      物無任何可資區別之標識存在，而與之作為一體使用者，因不具構造上及使用
      上之獨立性，自不得獨立為物權之客體，原有建築物所有權範圍因而擴張，以
      原有建築物為擔保之抵押權範圍亦因而擴張。倘增建部分於構造上及使用上已
      具獨立性，即為獨立之建築物。苟其常助原有建築物之效用，而交易上無特別
      習慣者，即屬從物，而為抵押權之效力所及。若增建部分已具構造上之獨立性
      ，但未具使用上之獨立性而常助原有建築物之效用者，則為附屬物。其使用上
      既與原有建築物成為一體，其所有權應歸於消滅；被附屬之原有建築物所有權
      範圍因而擴張，抵押權之範圍亦同（最高法院八十八年度台上字第四八五號判
      決參照）。
（二）查系爭暫編建號為第一０三一號之增建物其中一部分係興建於前開九一六建號
      建物之通道旁，為三角形房間，與九一六建號建物共用一通道通往國光路，並
      無獨立之出入口；系爭增建物另一部分，係興建於前開九一六建號建物之後方
      ，該兩建號建物之內部相通，並無牆壁區隔，且結構上係鋼骨相連，無法區隔
      係獨立建物，並共用一通道通往國光路，系爭增建物後方設一扇門，但並無通
      路可對外聯絡；前開二增建部分，均僅堆放雜物；及系爭增建物之其他部分，
      係興建於前開建物之地下層（惟據原告稱地下層實際上係一樓，前述各部分則
      係二樓）與前開九一六建號建物相通，結構上係鋼骨相連，並無牆壁區隔，增
      建部分須利用九一六建號建物內部之樓梯通往上層，別無對外聯絡道路，增建
      物後方亦設一扇門，門後有一小空地，但無對外聯絡道路，此有本院九十四年
      四月六日勘驗筆錄在卷可憑。則依前開說明，系爭增建部分並無獨立出入口，
      與原有建築物既無任何可資區別之標識存在，而與之作為一體使用，故不具構
      造上及使用上之獨立性，自不得獨立為物權之客體，原有建築物所有權範圍因
      而擴張，系爭增建物應為原抵押權效力之所及，應可認定。亦即，原告為系爭
      增建物執行標的物之第一順位抵押權人，被告中國信託銀行則為第二順位抵押
      權人。至被告雖抗辯前開增建物之地下層後方所設一扇門，門後之小空地旁所
      設圍牆外設有道路，故非無對外聯絡道路云云。然依現況該處確未設獨立通道
      ，被告前開抗辯，自不影響前開認定，其抗辯自不可取。
（三）則原告應為系爭增建物即執行標的物之第一順位抵押權人，被告中國信託銀行
      則為第二順位抵押權人，依前開說明，原告之第一順位抵押權優先於被告中國
      信託銀行之第二順位抵押權，更優先於被告中區國稅局之系爭稅捐債權而受分
      配。然本院民事執行處於九十四年一月二十日製作系爭分配表時，於分配表二
      部分僅將原告列為普通債權人（亦即次序編號六至十），未將原告列為第一順
      位抵押權人而優先於被告之前開第二順位抵押權、稅捐債權受償前開增建物拍
      賣所得價金，與法自有不合。故被告中區國稅局所受償之債權一百萬七千七百
      八十九元、一百七十一萬一千四百二十九元（列為次序編號４、５之次優債權
      ），及被告中國信託銀行所受償之一百零一萬二千四百零六元（列為次序編號
      １１之普通債權），均應剔除改由原告依第一順位抵押權人優先受償。是原告
      前開請求，自屬有據。
三、綜上所述，原告基於強制執行法第四十一條之規定之分配表異議之訴法律關係，
    請求就系爭增建物拍賣所得價金五百三十四萬元，本院於九十四年一月二十日所
    製作完成之分配表，其中表二編號四至五、十一依序分配予被告中區國稅局（大
    屯稽徵所）、中國信託銀行之金額，應剔除更正為零元；該剔除更正部分共三百
    七十三萬一千六百二十四元，改列由原告依第三次序優先受償，為有理由，應予
    准許。
四、本件事證已臻明確，兩造所為之其他主張，陳述並所提之證據，經審酌後，認均
    與本件之結論無礙，不再一一論述，併予敘明。
伍、據上論結，本件原告之訴為有理由，依民事訴訟法第七十八條、第八十五條第一
    項但書，判決如主文。
中　　　華　　　民　　　國　　  九十四　　年　　　五　　月　　二十六    日
~B臺灣臺中地方法院民事第三庭
~B　　法　官　陳卿和
右為正本係照原本作成。
如不服本判決，應於送達後廿日內，向本院提出上訴狀並表明上訴理由，如於本判決
宣示後送達前提起上訴者，應於判決送達後廿日內補提上訴理由書（須附繕本）。
中　　華　　民　　　國　　　    九十四　　年　　　五　　月　　二十六　　日
~B法院書記官　紀俊源
